【裁判字號】    98,訴,1294
【裁判日期】    990830
【裁判案由】    撤銷贈與等
【裁判全文】
臺灣士林地方法院民事判決              98年度訴字第1294號
原      告  甲○○
訴訟代理人  邱六郎律師
            戊○○
被      告  丁○○
            丙○○
共      同  陳德文律師
訴訟代理人
上列當事人間請求撤銷贈與等事件，經本院於中華民國99年8 月
18日言詞辯論終結，判決如下：
    主  文
原告之訴駁回。
訴訟費用由原告負擔。
    事實及理由
一、繼承人自繼承開始時，除本法另有規定外，承受被繼承人財
    產上之一切權利、義務，民法第1148條第1 項前段定有明文
    ；次按債務人所為之無償行為，有害及債權者，債權人即得
    聲請法院撤銷之，亦為民法第244 條第1 項所明定。本件原
    告起訴意旨主張以被告丙○○業已概括繼承訴外人乙○○之
    債務，被告間有關被告丙○○固有財產的贈與處分行為，將
    有害於原告對被告丙○○之債務，是原告撤銷訴訟之提起，
    與法律規定准予提起形成之訴要件相符，並無欠缺權利保護
    要件。被告以被告丙○○僅負物的有限責任，其固有財產應
    與原告對乙○○之債權無涉，不得聲請執行，原告自無撤銷
    被告間贈與行為之必要，而主張原告所提起之本訴欠缺權利
    保護要件云云。因尚須為實體的審認，始能確定被告丙○○
    適用限定繼承法律關係，其逕予主張本件並無權利保護必要
    ，自不足採。
二、原告起訴主張：被告丙○○之父乙○○於民國88年6 月10日
    向訴外人李剛借款新臺幣（下同）3,600,000 元，李剛嗣於
    95年7 月12日將該債權讓與原告，原告聲請拍賣抵押物後及
    審理期間受分配清償部分款項後，尚有1,206,716 元尚未清
    償（以下簡稱系爭債務）。因乙○○於95年2 月8 日死亡，
    被告丙○○為其唯一繼承人，自應就系爭債務負清償之責。
    詎被告丙○○竟將其所有坐落臺北市○○區○○段四小段32
    地號，應有部分89/3432 之土地，及其上建號為40098 號、
    門牌號碼為臺北市北投區○○○路○ 段515 巷3 弄14號4 樓
    房屋（以下簡稱系爭房地），於95年12月25日無償贈與移轉
    所有權登記予其配偶被告丁○○；被告丙○○所為財產處分
    行為，使其積極財產顯形減少，將損害原告之債權。為此，
    依民法第244 條第1 項之規定提起本訴，並聲明：(一)被告間
    就系爭房地之贈與行為均應予撤銷；(二)被告丁○○就系爭房
    地之所有權登記，應予塗銷。
三、被告則以：被告丙○○在其父乙○○生前均從未聽聞乙○○
    向他人借貸任何金錢，故否認系爭債權之存在；又被告丙○○依99年6 月10日修正之民法親屬篇施行法第1 條之3 第4
    項規定，其繼承在民法繼承編98年5 月22日修正施行前開始
    ，且未與乙○○同居共財，於繼承開始時無法知悉繼承債務
    之存在，致未能於修正施行前之法定期間為限定或拋棄繼承
    時，要由被告丙○○繼續履行繼承之系爭債務顯失公平，於
    修正施行後，以所得遺產為限，始負清償責任。而乙○○死
    亡所遺留不動產甚多，應足敷清償系爭債權，故被告間關於
    系爭房地的無償行為並無害及系爭債權，原告請求撤銷自與
    要件未符等語資為抗辯，並聲明：駁回原告之訴。
四、本院得心證之理由：本件原告主張李剛將其對於乙○○的債
    權讓與原告，乙○○死亡後，被告丙○○為唯一繼承人，系
    爭房地係由被告丙○○以贈與為原因移轉所有權予被告丁○○等情，為原告提出系爭房地建物、土地登記謄本（本院卷
    第10、11頁）、債權暨抵押權讓與契約書（本院卷第49頁）
    、95年7 月18日債權讓與通知函（本院卷第50頁）為證，被
    告並不爭執，且自承並未經聲請限定繼承或拋棄繼承，復經
    本院調閱系爭房地異動索引（本院卷第41~43 頁）可資佐證
    ，堪可認定屬實。惟被告仍其係限定繼承，所為贈與行為並
    未害及系爭債權等語資為抗辯。是本件的爭點厥在於：(一)被
    告丙○○關於乙○○的遺產繼承是否為限定繼承？(二)被告間
    關於系爭房地的贈與行為是否損害系爭債權？茲分述如下：
（一）繼承有限責任的認定
      按繼承在民法繼承編中華民國九十八年五月二十二日修正
      施行前開始，繼承人因不可歸責於己之事由或未同居共財
      者，於繼承開始時無法知悉繼承債務之存在，致未能於修
      正施行前之法定期間為限定或拋棄繼承，且由其繼續履行
      繼承債務顯失公平者，於修正施行後，以所得遺產為限，
      負清償責任，民法繼承編施行法第1 條之3 第4 項定有明
      文。本件被告丙○○主張其在乙○○生前並未有同財共居
      之事實，於繼承開始時並不知悉系爭債權存在，陳稱：被
      告丙○○各別在92至95年的銀行存摺收支紀錄，其收支情
      形與乙○○分開，又被告丙○○一向與被告丁○○共居在
      臺北市北投區○○○路○段515 巷3 弄14號4 樓，故戶籍
      地址雖與乙○○相同為臺北縣淡水鎮興福寮22號，但無共
      同居住之事實等語，且提出存摺2 份（本院卷第62~68 頁
      ）及引用本院96年度拍字第592 號裁定同時載有被告丙○○住居所（本院卷第51頁）為證，原告對於存摺之真正，
      並不爭執。經查：李剛於93年6 月28日即因向乙○○求償
      ，聲請拍賣乙○○所設定抵押權的土地，當時即因乙○○
      未居住於戶籍地臺北縣淡水鎮興福寮22號，而未由乙○○
      收受達，嗣經本院函請臺北縣警察局淡水分局調查，經該
      局查覆：「債務人乙○○目前未居住該址，該址目前無人
      居住，九十三年七月二十六日郵務稽查寄存由姪女林素珍
      於九十三年七月二十九日領取」等語，有該局淡警刑字第
      0930017705號函附於本院93年度拍字第609 號卷（該卷宗
      第27頁）可參，並經本院調卷後核閱無訛。是被告丙○○
      與乙○○固同戶籍址，但於93年間該址即已無人居住。復
      參照被告丙○○所提出存摺所載開支項目，被告丙○○存
      摺均記載水、電、電話費等支付內容、乙○○的存摺所記
      載大致為老農津貼、健保補助等內容，故與兩人年紀不同
      ，各自有其財務負擔及社會福利補助的常情一致，因此，
      亦查無有共同管理財務的事實。是參照前揭規定意旨，被
      告因非與乙○○同財共居，致無法知悉系爭債權的存在，
      其雖於法定期間未辦理拋棄繼承或限定繼承，但要求其於
      繼承後繼續履行龐大的系爭債權，顯失公平，是被告丙○○要求僅就所繼承的財產作為履行債務的範圍，堪認有據
      ，應足可採。
（二）被告間贈與行為對系爭債權是否發生損害的認定
      按限定繼承之繼承人，就被繼承人之債務，唯負以遺產為
      限度之物的有限責任，因此只就所繼承遺產之範圍內對被
      繼承人之債務負其清償責任。又債務人所為之無償行為，
      須有害及債權，債權人始得聲請法院撤銷之，民法第244
      條第1 項定有明文。本件被告主張系爭房地為被告丙○○
      的固有財產，且因被告丙○○僅就繼承財產部分對原告負
      清償責任，是系爭房地的無償贈與處分應無侵害原告的系
      爭債權可言。而查：被告丙○○既僅就所繼承財產負清償
      責任，已如前述，是其固有財產即非系爭債權的責任財產
      ，系爭房地原於69年間即屬被告丙○○所有而非繼承財產
      ，且因目前尚未辦理繼承登記，亦無法處分乙○○的遺產
      ，有本院依職權調閱建物部分異動索引暨國稅局函覆乙○○的遺產尚未辦理繼承登記等資料堪可佐證（本院卷第42
      、78頁），原告對此亦不爭執，堪可認定。是依前揭意旨
      ，被告間的贈與行為，因系爭房地並非應供清償的責任財
      產，自不可能損害系爭債權，被告主張因未損害系爭債權
      ，原告的請求顯未符要件，即足可採。原告請求撤銷被告
      間的贈與行為，尚屬於法無據，並不可採。
五、綜上所述，原告撤銷請求並不適法，則原告基於民法第244
    條第1 項之規定，聲明請求：(一)被告間就系爭房地之贈與行
    為均應予撤銷；(二)被告丁○○就系爭房地之所有權登記，應
    予塗銷，為無理由，不應准許。
六、本件事證業已明確，兩造其餘主張陳述、所提之證據及聲請
    調查之證據，經本院審酌後，認均不足以影響本判決之結果
    ，均毋庸再予論述，附此敘明。
七、結論：本件原告之訴為無理由，應依民事訴訟法第78條，判
    決如主文。
中    華    民    國    99    年    8     月    30    日
                  民事第一庭  法  官  古振暉
以上正本證明與原本無異。
如對本判決上訴，應於判決送達後20日內向本院提出上訴狀；若
委任律師提起上訴者，應一併繳納上訴審裁判費，否則本院得不
命補正逕行駁回上訴。
中    華    民    國    99    年    9     月    6     日
                              書記官  姜貴泰

司法院資訊處製作；財團法人民間司法改革基金會備份。
